臺灣高等法院刑事判決　　　　　　　　94年度上訴字第2376號
上　訴　人　臺灣板橋地方法院檢察署檢察官
被　　　告　甲○○
　　　　　　　　　　　巷7之3號4樓
選任辯護人　蔡惠琇律師
上列上訴人因被告違反貪污治罪條例案件，不服臺灣板橋地方法
院九十三年度訴字第一○六六號，中華民國九十四年五月三十一
日第一審判決（起訴案號：臺灣板橋地方法院檢察署九十二年度
偵字第一二二○號），提起上訴，本院判決如下：
    主  文
原判決撤銷。
甲○○公務員明知為不實之事項，而登載於職務上所掌之公文書
，足以生損害於公眾，處有期徒刑壹年貳月。
    理  由
一、甲○○於民國八十三年一月二十八日至八十八年十月十一日
    間，任職於台北自來水事業處西區營業分處（以下簡稱「自
    來水西區分處」，址設台北市○○街一三一號），擔任給水
    股工程員，負責用戶自來水接水申請案件「第一段先行施工
    表前管線兼工程用水」之設計、計價，「第二段施工」（分
    表安裝）之設計、計價，為依據法令從事公務之人員。緣八
    十六年四月二十一日同欣建設有限公司（以下稱同欣公司）
    ，向受台北自來水事業處委託辦理總表後檢驗作業之台北自
    來水事業處產業工會用戶用水內線設備內線檢驗中心（以下
    簡稱檢驗中心），申請所興建坐落台北縣中和市○○路三六
    九巷三十弄山坡地之「紅喜山莊」社區之總表後外管工程之
    竣工報驗；八十六年四月二十三日，檢驗中心檢驗員張林松
    、助理檢驗員陳何銘、洪佳緯，會同自來水西區分處甲○○
    ，前往工地現場會勘檢驗總表後外管工程，依據同欣公司送
    自來水西區分處審圖室准予備查之供水計劃書，供水系統係
    於社區入口處設置進水之受水池（即蓄水池）後，由加壓幫
    浦送水至社區高處水塔（即蓄水箱），再由高處水塔給水至
    各戶蓄水設備，因現場僅外管埋設完成，受水池、高處水塔
    及分岐管均尚未建造，檢驗中心人員遂於給水內線外管埋設
    工程檢驗表之「檢驗結果及備註欄」填載：「現場管線已埋
    設完成，其一切照規定辦理，警示帶、管材、固定台，檢附
    照片及管材合格證明報告。」並加註：「本次檢驗外管，待
    蓄水池、分岐管完工，再辦理會勘」，甲○○於會勘指導人
    員簽名欄簽名。同欣公司並於八十六年六月六日，向自來水
    西區分處申請接水，於八十六年六月七日經受理分案後由甲
    ○○承辦「第一段先行施工表前管線兼工程用水」之設計及
    計價。而甲○○於八十六年八月四日，在自來水西區分處辦
    公室內填寫自來水接水聲請單備註欄時，明知之前赴「紅喜
    山莊」社區工地現場會勘時，同欣公司未依備查之供水計劃
    書施作供水系統受水池、高處水塔、分岐管，申請接水所附
    之文件，亦未附山頂高處水塔建造之相關文件，為使同欣公
    司確實依照備查之供水計劃書建造供水系統，以確保紅喜山
    莊住戶能獲得充裕而合於衛生之用水，應就現場未依供水計
    劃書建造「高處水塔」一事敘明，並促請同欣公司確實依供
    水計劃書建造供水系統，或變更供水計劃書送請審核備查；
    詎其初已載明「申請第二段接水時，應附『山頂蓄水池』之
    使用執照及內線審查合格文件」，旋以立可白塗銷更改為「
    申請第二段接水時，應附社區給水內線外管埋設工程檢驗報
    告表」，對於供水系統「高處水塔」建造一事，故為隱匿未
    提，足以生損害於自來水西區分處對於總表後供水系統工程
    檢驗之正確性。復於八十七年十月十九日，同欣公司申請對
    「紅喜山莊」社區建造完成之「台北縣中和市○○路三十弄
    十號」、「台北縣中和市○○路三十弄二號」二棟建物申請
    接水，雖供水系統未興建高處水塔，猶審核通過，並於八十
    七年十一月七日裝表完成，取得自來水供應。嗣經人匿名檢
    舉因而查獲上情。
二、案經台灣板橋地方法院檢察署檢察官主動簽分偵查起訴。
    理  由
甲、證據能力部分：
    刑事訴訟法第一百五十九條之四第一款規定：除顯有不可信
    之情況外，公務員職務上製作之紀錄文書、證明文書，亦得
    為證據。賦予公文書具有證據適格之能力，作為傳聞證據之
    除外規定，其前提要件定為「除顯有不可信之情況外」，尚
    加有「紀錄」、「證明」之條件限制，亦即須該公文書係得
    作為被告或犯罪嫌疑人所涉犯罪事實嚴格證明之紀錄或證明
    者，始克當之，倘不具此條件，即無證據適格可言。又同條
    第三款所定之「其他於可信之特別情況下所製作之文書」，
    則係指與上揭公文書及同條第二款之業務文書具有同類特徵
    ，且就該文書製作之原因、過程、內容、功能等加以判斷，
    在客觀上認為具有特別可信性，適於作為證明被告或犯罪嫌
    疑人所涉犯罪事實存否及其內容之文書而言。如不具此特性
    ，亦無證據適格可言。台北市政府政風處九十年六月二十九
    日北市政二字第九○二○九四六四○○號函，內容固載有被
    告或犯罪嫌疑人涉嫌或被訴之事實，及相關之證據等事項，
    但其本質上，乃係單純為表示移送案件用意所製作之文書，
    而非屬於通常職務上為紀錄或證明某事實以製作之文書，且
    就其製作之性質觀察，無特別之可信度，對於證明其移送之
    被告或犯罪嫌疑人所涉犯罪事實，並不具嚴格證明之資格，
    自無證據能力，不能資為認定被告犯罪之憑據。
乙、實體部分：
一、訊據被告甲○○否認有上述明知為不實事項，登載於職務上
    所掌公文書犯行，辯稱：「…我只是負責設計部分，我是按
    照自來水事業處的作業規範來設計的…我改了之後，對包商
    要求比較嚴格…」（九十五年十二月二十八日本院審判筆錄
    ）、「…使用執照部分我刪除，是不再重複陳述，第二項內
    線審查合格文件，因為還沒有施工，還沒有檢驗，所以我改
    成應附內線外管檢驗報告表…內線外管…檢驗包括蓄水池、
    管線。蓄水池是結構，集水內線外管就會去檢查管線、結構
    ，已包括蓄水池…簽核意見，也經過主管層層審核，並非我
    自己一人可以主宰…」（九十六年五月三日本院審判筆錄）
    等語。經查：
  (一)被告於八十三年一月二十八日至八十八年十月十一日間，任
    職於自來水西區分處，擔任給水股工程員，負責用戶自來水
    接水聲請案件「第一段先行施工表前管線兼工程用水」之設
    計、計價，「第二段施工」（分表安裝）之設計、計價。八
    十六年四月二十一日，同欣公司向受台北自來水事業處委託
    辦理總表後檢驗作業之檢驗中心，申請所興建坐落台北縣中
    和市○○路三六九巷三十弄山坡地之「紅喜山莊」社區之總
    表後外管工程之竣工報驗；八十六年四月二十三日檢驗中心
    檢驗員張林松、助理檢驗員陳何銘、洪佳緯，會同自來水西
    區分處之被告，前往工地現場會勘檢驗總表後外管工程，檢
    驗中心人員於給水內線外管埋設工程檢驗表之「檢驗結果及
    備註欄」填載：「現場管線已埋設完成，其一切照規定辦理
    ，警示帶、管材、固定台，檢附照片及管材合格證明報告。
    」並加註：「本次檢驗外管，待蓄水池、分岐管完工，再辦
    理會勘」，被告並於會勘指導人員簽名欄簽名，已據被告、
    證人陳何銘陳述甚詳，並有台北市自來水事業處九十五年三
    月七日北市水人字第○九五三○○五四七○○號函檢送之被
    告任職台北自來水事業處之歷年資歷表（本院卷）、檢驗中
    心竣工報驗紀錄簿、給水內線外管埋設工檢驗表在卷可稽（
    九十年度他字第六九○號卷(一)第三十六頁、第三十七頁）。
  (二)同欣公司於八十六年六月六日，向自來水西區分處聲請接水
    ，八十六年六月七日經受理分○○七九五五號案後，由被告
    承辦「第一段先行施工兼工程用水」之設計及計價；而被告
    於八十六年八月四日，在辦公室填寫自來水接水聲請單備註
    欄時，原記載之「三、申請第二段接水時，應附『山頂蓄水
    池』之使用執照及內線審查合格文件」內容，以立可白塗銷
    更改為「三、申請第二段接水時，應附社區給水內線外管埋
    設工程檢驗報告表」之情形，已據被告供承在卷，並有台北
    自來水事業處九十年八月二日北市水政字第九○二○九九三
    二○○號函送之「紅喜山莊」自來水接水聲請單可憑（同前
    偵查卷第八十五頁至第八十七頁）。
  (三)雖然被告辯稱：「…因為覺得文句不通順才改的…」（九十
    年十月二十七偵查筆錄，同前偵查卷第八十四頁）、「…有
    關內線審查合格文件，只是表示文件審查合格，不表示已照
    圖施工完竣並辦妥檢驗手續。所以我才會更正『應附社區給
    水內線外管埋設工程檢驗報告表』，我修改以後對建設公司
    的要求更為嚴格…」（九十三年七月二十三日原審準備程序
    筆錄，原審卷第二十八頁）、「…山頂蓄水池併使用執照之
    內，審驗使用執照係必備條件，不必贅述…附審查合格文件
    並不表示已施工完成…仍需辦理內線檢驗合格才能申請接水
    …社區給水內線外管埋設工程檢驗報告表，係根據供水計劃
    書辦理檢驗，內容函蓋整個供水系統，包括蓄水池、水塔、
    之間管線、分岐管等，由檢驗中心逐項辦理檢驗，合格後，
    該欄驗表有一欄位『檢驗結果及備註』，係給檢驗人員最後
    確定是『合格』或另有其他特別說明…該欄位若未註明『合
    格』時，審證人員仍應要求申請人提出合格檢驗報表…上述
    更改對申請人所需完成補證資料更為嚴格…純粹是在提醒第
    二段施工人員應注意事項，與第一段設計施工無關…」（九
    十四年五月十日原審審判筆錄，原審卷第一三九頁、第一五
    七頁、第一五八頁）、「…我是提醒第二段設計人員要注意
    的事項…」（九十五年十二月二十八日本院審判筆錄）、「
    …使用執照部分我刪除，是不再重複陳述，第二項內線審查
    合格文件，因為還沒有施工，還沒有檢驗，所以我改成應附
    內線外管檢驗報告表…內線外管…檢驗包括蓄水池、管線。
    蓄水池是結構，集水內線外管就會去檢查管線、結構，已包
    括蓄水池…」（九十六年五月三日本院審判筆錄）等語。而
    證人即自來水西區營運處給水股工程員吳錦棖、丙○○亦證
    稱：「…備註三不寫也可以，有寫也是善意的提醒…（備註
    三的加註，是否比一般用戶嚴格？）是…」（九十三年十一
    月九日原審審判筆錄，吳錦棖，原審卷第七十五頁、第七十
    六頁）、「…後來改了以後更嚴格…」（九十六年五月三日
    本院審判筆錄，丙○○）等。
  (四)然而，(1)同欣公司送自來水西區分處審圖室審查核合格之「
    紅喜山莊」供水計劃書，關於供水方式，因紅喜山莊地勢較
    高，採二段式間接加壓供水，於社區入口處總表位後設置受
    水池，由受水設加壓幫浦送至社區高處水塔，再由高處水塔
    以重力給水至透天別墅之各戶屋頂水箱，再由各戶屋頂水箱
    採重力供水、或送至集合住宅地下室蓄水池，再加至各棟水
    塔之間接供水（同前偵查卷第四十八頁），供水系統有總表
    後進水之山下受水池及山頂高處水塔，有供水計劃書在卷可
    稽（同前偵查卷第四十二頁至第五十四頁）。依台北自來水
    事業處營運章程第四章用水設備第十二條規定：「自來水用
    戶用水設備表後部分工程，其設計圖應先送台北自來水事業
    處審定始得施工。工程完竣，經台北自來水事業處依台北自
    來水設備標準檢驗合格，始予供水。」（原審卷第五十四頁
    ）可知紅喜山莊社區須依審查核合之供水計劃書施作供水系
    統，並檢驗合格，台北自來水事業處始予供水。此自屬自來
    水接水申請案有關事項。而八十六年四月二十三日被告與檢
    驗中心人員一同前去紅喜山莊工地現場會勘檢驗總表後外管
    工程，現場供水系統僅外管埋設完成，山下總表後進水之受
    水池、山頂高處水塔及分岐管，均未建造；八十六年六月六
    日同欣公司向自來水西區營處申請接水，八十六年六月七日
    經分案由被告承辦「第一段先行施工兼工程用水」之設計及
    計價，而於八十六年八月四日在申請書之備註欄填寫意見時
    ，「紅喜山莊」施工現場，山下受水池及山頂高處水塔仍未
    建造，已詳如前述。被告亦坦認知悉上情。是被告依據用水
    設備設計、施工、檢驗作業規範第二章表前用水設備設計2-
    11申請書及各項書類表格之填製(一)申請書2.備註欄之規定（
    原審卷第四十七頁），自應將現場未依供水計劃書建造「高
    處水塔」於備註欄內詳為記載，以促請同欣公司確實依供水
    計劃書建造供水系統，或變更供水計劃書送請審核備查，非
    被告所稱於備註欄內填寫前揭內容僅係善意提醒設計「第二
    段施工」之工程員。(2)備註欄「三、申請第二段接水時，應
    附『山頂蓄水池』之使用執照及內線審查合格文件」之文字
    記載，實未見有何語氣不通順之處。而台北縣政府工務局八
    六中建字第四二五號建造執照，包含山下受水池之建造，此
    已據被告陳明在卷。是知經以立可白塗銷之「應附『山頂蓄
    水池之使用執照』…」，是指高處水塔之使用執照，與「二
    、本案進水之蓄水池雜照，包含於八六中建字第四二五號內
    」，根本無重複之處；至於「內線審查合格文件」，依據台
    灣省自來水股份有限公司營業章程第四章用水設備第十二條
    規定：「用戶用水設備分外線及內線二部分。外線指配水管
    至水量計（含水量計）間之設備（若設有總水量計者，以總
    水量計為內外線分界），由用戶向本公司所在地服務（營運
    ）所申請，並繳付應繳各費後，由本公司裝設；內線指水量
    計後至水栓間之設備，由用戶委託合格自來水承裝商裝設，
    但情形特殊經雙方同意者，得併外線費由本公司裝設。」本
    件「紅喜山莊」屬山坡地，於山下進水口處設有總表（即總
    水量計），有施作總表後至各棟建物間之供水系統－總表後
    受水池、外管、高處水塔、分岐管工程，因此內線審查合格
    文件，自是包括總表後內線外管埋設工程檢驗表及各建物之
    用戶用水設備內線檢驗紀錄表。由上可知，更改後之「申請
    第二段接水時，應附社區給水內線外管埋設工程檢驗報告表
    」記載內容，並無較原先記載對申請接水者較嚴格之情形至
    明。況且，本件接水申請案之自來水裝設工程費用繳款通知
    單所填具應辦事項：「2.請補建築物使用執照，另附影本（
    有關水池說明二張）…13.請補送蓄水池雜照說明」，再參
    照八十六年四月二十三日檢驗中心檢驗員於給水內線外管埋
    設工程檢驗表之「檢驗結果及備註欄」填載：「現場管線已
    埋設完成，其一切照規定辦理，警示帶、管材、固定台，檢
    附照片及管材合格證明報告。」、「本次檢驗外管，待蓄水
    池、分岐管完工，再辦理會勘」等內容，並無從得知高處水
    塔係依供水計劃書應施作之供水系統，且尚未建造之情形。
    可見被告於備註欄未詳載現場未依供水計劃書建造高處水塔
    ，是會影響自來水事業處西區營運處對供水系統工程檢驗之
    正確性，未能確實督促同欣公司確實依照經審查合格之供水
    計理書施作供水系統，以確保對「紅喜山莊」住戶供應充裕
    而合於衛生之用水。
  (五)綜上論述，被告前揭辯解均係卸責之詞，不足採信。本件事
    證明確，被告犯行堪以認定。
二、被告行為後，刑法第十條第二項有關公務員規定，由「稱公
    務員者，謂依法令從事於公務之人員」，修正為「稱公務員
    者，謂下列人員：一、依法令服務於國家、地方自治團體所
    屬機關而具有法定職務權限，以及其他依法令從事於公共事
    務，而具有法定職務權限者。二、受國家、地方自治團體所
    屬機關依法委託，從事與委託機關權限有關之公共事務者。
    」查台北自來水事業處係台北市政府設立之組織，掌理自來
    水事業之公用事業，有台北市政府組織自治條例第十條、自
    來水法第七條定有明文。被告係自來水西區分處給水股工程
    員，負責用戶自來水接水申請案件「第一段先行施工表前管
    線兼工程用水」之設計、計價，「第二段施工」（分表安裝
    ）之設計、計價，不論依修正前之刑法第十條第二項或修正
    後之同條第二項第一款，均屬公務員。另刑法第五十五條關
    於牽連犯之規定業經刪除，則被告所犯各罪，依修正前刑法
    ，從一重處斷，依修正刑法原則上應予分論併罰。比較新、
    舊法結果，適用被告行為時之法律即修正前刑法第五十五條
    牽連犯之規定，較有利於被告。
三、按刑法第二百十三條犯罪處罰，係以保護公文書之正確性為
    目的，所謂明知不實事項而登載，祇須登載之內容失真出於
    明知，並不問失真情形為全部或一部，亦不問其所以失真係
    出於虛增或故減，最高法院四十四年台上字第三八七號判例
    參照。被告係自來水西區分處給水股工程員，其承接本件自
    來水接水申請案件「第一段先行施工表安裝）之設計、計價
    ，依據用水設備設計、施工、檢驗作業規範第二章表前用水
    設備設計2-11申請書及各項書類表格之填製(一)申請書2.備註
    欄之規定，自來水接水請單備註欄，係被告受理「先行施工
    表前管線兼工程用水」之設計、計價，應填具之文書，屬其
    職務所掌之公文書，其對於「現場未依供水計劃書施作高處
    水塔」，明知而未詳實填載於備註欄，核其所為，係犯刑法
    第二百十三條之公務員登載不實事項於所職掌之公文書罪。
    起訴書對被告所犯罪名，雖漏未論及刑法第二百十三條之罪
    ，惟被告上揭登載不實事項於所職掌之公文書之事實，已於
    起訴之犯罪事實詳予論述，自係已經起訴，本院得予審理。
    另被告在其所職掌之公文書上為不實之記載後，依公文流程
    轉呈層級較高之公務員核判，此應屬公文之一般流程，是尚
    難認被告在為不實之記載外另有行使之犯意，故被告應不構
    成行使公文書登載不實罪，均併予敘明。
四、不另為無罪諭知部分：
  (一)公訴意旨略以：被告係自水來西區分處工程員，負責用戶自
    來水接水申請案件之工程審核及設計裝表業務，為依據法令
    從事公務之人員。被告於八十六年四月二十三日，會同檢驗
    中心，辦理同欣公司所建造「紅喜山莊」住宅之自來水內線
    外管埋設工程會勘，已明知上開檢驗因「高處水塔」（蓄水
    池）、分歧管並未施作而未檢驗合格，須再辦理會勘，其亦
    明知於會勘合格，並經檢驗中心檢送總錶後之給水外線檢驗
    合格文件即「台北自來水事業處用戶用水設備內線檢驗記錄
    表」（此必須附註「台北市台北自來水事業處產業工會用水
    設備檢驗給水內線外管埋設工程檢驗表」）至西區分處前，
    依規定不能受理「紅喜山莊」各建築物自來水接水申請、表
    設計及接水。嗣同欣公司取得「紅喜山莊」工程用水即第一
    段先行施工及工程用水，並僅檢附「台北自來水事業處用戶
    用水設備內線檢驗記錄表」合格文件，惟該公司尚未依據台
    北自來水事業處審查核准之「供水計畫書」施作「高處水塔
    」，被告在同欣公司於八十六年六月六日向西區分處申請第
    一段自來水工程用水申請單之簽擬意見三，由原其簽註之「
    申請第二段接水時，應附山頂蓄水池之使用執照及內線審查
    合格文件」，故意塗改為「申請第二段接水時，應附社區給
    水內線外管埋設檢驗工程報告表」（所涉公務員登載不實事
    項於職務所掌文書罪，經本院認定有罪如前）。嗣同欣公司
    於八十七年十月十九日委由欽發水電公司，分二案向西區分
    處申請坐落台北縣中和市○○路三六九巷三十弄十號（計十
    一戶）及同巷弄二號（計三十七戶）二處建築物自來水接水
    （即第二段接水），被告竟未依據規定審核，僅憑同欣公司
    所提之「台北自來水事業處用戶用水設備內線檢驗記錄表」
    ，即進行裝表設計，並經計算安裝之施作費用分別為新臺幣
    （下同）八萬四千七百七十二元及七萬六千六百六十四元，
    迨同欣公司繳清費用後，於八十七年十一月七日裝錶完成，
    使同欣公司未依據「供水計畫書」建造「高處水塔」，亦未
    取得「臺北市臺北自來水事業處產業工會用水設備檢驗給水
    內線外管埋設工程檢驗表」之檢驗合格文件，即順利取得「
    紅喜山莊」四十八戶別墅之自來水供應，圖利同欣公司不法
    利益達七百三十七萬八千三百二十三元，因認被告另涉有貪
    污治罪條例第六條第一項第四款對於主管之事務明知違背法
    令圖利罪嫌等語。
  (二)按犯罪事實應依證據認定之，無證據不得認定犯罪事實；不
    能證明被告犯罪者，應諭知無罪之判決。刑事訴訟法第一百
    五十四條第二項、第三百零一條第一項分別定有明文。又犯
    罪事實之認定，應憑真實之證據，倘證據是否真實尚欠明確
    ，自難以擬制推測之方式，為其判斷之基礎；而認定犯罪事
    實之證據，係指足以認定被告確有犯罪行為之積極證據而言
    ，該項證據自須適合於被告犯罪事實之認定，始得採為斷罪
    之資料，最高法院著有五十三年度台上字第六五六號、二十
    九年度上字第三一○五號判例。且刑事訴訟上證明之資料，
    無論為直接或間接證據，均須達於通常一般之人均不致有所
    懷疑，而得確信其為真實之程度，始得據為有罪之認定，若
    其關於被告是否犯罪之證明未能達此程度，而有合理懷疑之
    存在，致使無從形成有罪之確信，根據「罪證有疑、利於被
    告」之證據法則，即不得遽為不利被告之認定，亦有最高法
    院七十六年度台上字第四九八六號判例可參。
  (三)檢察官認被告涉有貪污治罪條例第六條第一項第四款對於主
    管之事務明知違背法令圖利罪嫌，無非是以被告於之供述、
    證人陳何銘、周賢傑、楊進明、乙○○於偵查中之證述，並
    有台北市政府政風處北市政二字第九○二○九四六四○○號
    函及所附之紅喜山莊社區供水計畫書暨圖利金額計算表、台
    北自來水事業處八十六年十一月十五日北市水供字第八六二
    一三二七○○○號函（供水計畫書核准函）、台北自來水事
    業處產業公會用水檢驗中心八十六年四月二十三日給水內線
    外管埋設工程檢驗表、同欣公司八十六年六月六日自來水接
    水聲請單、同欣公司八十七年十月十九日自來水接水聲請單
    、台北自來水事業處用戶用水設備內線檢驗記錄表、自來水
    裝設工程費繳款通知單等附卷可稽為其論據。
  (四)訊據被告固不否認紅喜山莊申請接水案件之設計裝表、計費
    為其所承辦，並曾塗改自來水接水聲請單備註欄簽擬意見，
    「紅喜山莊」未依原經審查合格之供水計畫書設置高處水塔
    ，亦未依規定辦理變更設計，仍經其設計、計價，經同欣公
    司繳清費用後，於八十七年十一月七日裝表完成，順利取得
    自來水供應之事實，惟始終堅詞否認有何對於主管之事務明
    知違背法令圖利之犯行，辯稱：「…我只是負責設計部分，
    我是按照自來水事業處的作業規範來設計…第一段設計去過
    、看過之後…第二段就不用去。我只是設計分表…至於審查
    、審核、檢驗，都不是我負責，那些都有轉人負責審查。我
    在備註欄也有載明文件備齊列可以繳費…」（九十五年十二
    月二十八日本院審判筆錄）、「…簽核意見也要經過主管層
    層的審核，並非我自己一人可以主宰，他們大家都同意並非
    我一人同意便可，補件的時候，審件的人員，他們如何審件
    ，我不清楚…」（九十六年五月三日本院審判筆錄）等語。
  (五)經查：
    (1)被告於八十三年一月二十八日至八十八年十月十一日間，
      任職於自來水西區分處，擔任給水股工程員，有台北市自
      來水事業處九十五年三月七日北市水人字第○九五三○○
      五四七○○號函檢送之被告任職台北自來水事業處之歷年
      資歷表（本院卷）可憑。依據證人即被告之同事吳錦棖於
      九十三年十一月九日原審審理時證述：「…我是負責實際
      的設計工作。我們給水股設有設計部門及監工部門，由受
      理窗口受理後，將案件送到設計部門，我們三個工程員接
      到案子，到現場履勘或不用到現場履勘，開始設計。我們
      設計用戶給水外線施工，換裝外線。我需要繪圖，量測距
      離。以紅喜山莊為例，我應該分二階段，只要紅喜山莊建
      築執照出來後，內線圖面審查合格後，就可以向我們申請
      第一階段給水。我們就是負責這個設計施工外線的部分由
      水錶設置地方到配水管之間由我們設計，再核算費用由申
      請人繳費…」等（原審卷第七十四頁），可知被告主管之
      事務，係負責用戶自來水接水申請案件「第一段先行施工
      表前管線兼工程用水」之設計、計價，「第二段施工」（
      分表安裝）之設計、計價，無涉其他審圖、審證、檢驗、
      繳費、施工、接水事務。
    (2)紅喜山莊因地勢稍高，故供水方式採二段式間接加壓供水
      ，將受水池設於社區入口處，再由受水池設加壓幫浦送至
      社區高處水塔，採重力供水之方式。被告於八十六年四月
      二十三日，會同檢驗中心檢驗員張林松、助理檢驗員洪佳
      緯、陳何銘等人，共同前往紅喜山莊工地對施工中之總錶
      後之給水內線外管辦理會勘，原設計圖上之蓄水池、高處
      水塔、分歧管尚未建造；嗣同欣公司於八十六年六月六日
      ，向自來水西區分處聲請接水，八十六年六月七日經受理
      分○○七九五五號案後，由被告承辦「第一段先行施工兼
      工程用水」之設計及計價；而被告於八十六年八月四日，
      在辦公室填寫自來水接水聲請單備註欄時，原記載之「三
      、申請第二段接水時，應附『山頂蓄水池』之使用執照及
      內線審查合格文件」內容，以立可白塗銷更改為「三、申
      請第二段接水時，應附社區給水內線外管埋設工程檢驗報
      告表」，於備註欄未記載「現場未依供水計劃書建造高處
      水塔」，各情，已詳如前述，是知被告承接本案自來水接
      水申請案件「第一段先行施工表安裝）之設計、計價，於
      填寫備註欄未依規定詳實記載，以促請同欣公司確實依供
      水計劃書建造供水系統，或變更供水計劃書送請審核備查
      至明。惟尚不能逕予認定被告上述塗改而未詳實記載之行
      為，即為圖利同欣公司之手段。
    (3)依卷附之台北自來水事業處八十七年十二月編印之用水設
      備設計、施工、檢驗作業規範第五章申請接水作業第5-3
      節第1點、第2點規定：「接水申請案件經由工程人員設計
      完成後，即移櫃台經辦人員以固定稿『自水來裝設工程費
      繳款通知單』（二聯式）通知申請人繳款及應辦事項」、
      「…在繳款之同時，櫃台經辦人亦應依照設計記事欄備註
      所填之補辦文件…逐項補齊」；同章節第5點規定：「櫃
      台經辦人應將設計記事欄、櫃台審理記事欄各項記載之文
      件，依序排列整理…依程序送請主管核章，因牽涉證件、
      工程款項等，一般依分層負責送給水股股長、分處主任審
      決，然後再移施工部門簽收」（原審卷第五十一頁、第五
      十二頁），可知審證、繳費，均係櫃台經辦人作業之事項
      甚明。再者，自卷附之自來水裝設工程費繳款通知單存根
      觀察，於應辦事項部分，有「請補附給水內線外管埋設工
      程檢驗報告表後，再准予繳費」之註記，此即依照被告於
      上述申請單上塗改後之備註內容轉載而來，至為明顯。而
      證人林輔賜於九十三年十一月九日原審審理時結證稱：「
      …（提示他字第六九○號第二階段申請經辦，第一個章承
      辦人是否你蓋的？本件是否也是你經辦的？）是…（提示
      繳費通知書存根，你辦理的部分是否要檢查應辦事項的記
      載的文件是否有提出？）他有提出「給水內線外管埋設工
      程檢驗表」，所以我准予他們繳費…（提示「給水內線外
      管埋設工程檢驗表」（證物三），同欣公司是否提出這一
      張？）我不太記得。應該是這一張…只要提出這張表時，
      我就准予繳費…」（原審卷第八十頁、第八十一頁）。經
      檢視台北自來水事業處檢送自來水西區分處辦理「紅喜山
      莊」聲請接水案卷所附之「台北市台北自來水事業處產業
      工會用水設備檢驗給水內線外管埋設工程檢驗表」（同前
      偵查卷第九十頁），即係八十六年四月二十三日檢驗中心
      檢驗人員「檢驗結果及備註欄」填載：「現場管線已埋設
      完成，其一切照規定辦理，警示帶、管材、固定台，檢附
      照片及管材合格證明報告。」並加註：「本次檢驗外管，
      待蓄水池、分岐管完工，再辦理會勘」內容之給水內線外
      管埋設工程檢驗表。依上開檢驗表之記載文義，現場施作
      之供水系統須再辦理會勘。櫃台經辦人－林賜輔依作業規
      範本應從實審核每一申請接水案件之補證是否齊備，於本
      件卻未予注意查明聲請人所提出之「台北市臺北自來水事
      業處產業工會用水設備檢驗給水內線外管埋設工程檢驗表
      」，是否已載有檢驗合格結果，逕予准許繳費。並依分層
      負責送給水股股長、分處主任審決，然後再移施工部門簽
      收辦理，此間牽涉人員、事項等環節甚多，非可遽以推認
      被告即有圖利他人之犯行。
    (4)至於證人乙○○於偵查及原審時雖陳稱：「（問：山坡地
      接水申請，應檢查那些使用執照？）除了建築物的使用執
      照，尚應審核山坡地的水塔、水池使用執照。另外於第二
      段申請供水時，甲○○應至現場看過水池、水塔有無依供
      水計畫書施作，才能設計裝錶，所以本案之高處水塔既然
      沒有做，縱然於審核時漏掉高處水塔之使用執照，但他設
      計裝錶一定要至現場，一看就知道高處水塔未依供水計畫
      書施作，應簽報請示，通知包商按圖施作或變更供水計畫
      書，卻沒有照規定就供水，甲○○這種作法有問題」（九
      十年十二月四日偵查筆錄，同前偵查卷第一二五頁反面）
      、「…（設計裝錶一定要到現場？）是…」（原審九十四
      年四月二十五日審判筆錄，第一一五頁）然此與證人吳錦
      棖於審理時結證所稱：「（辯護人問：可否說明你的工作
      內容？）受理用戶申請設計工作。我是負責實際的設計工
      作，我們給水股設有設計部門及監工部門，由受理窗口受
      理後，將案件送到設計部門，我們三個工程員接到案子，
      到現場履勘或不用到現場履勘，開始設計」等語（原審九
      十三年十一月九日審判，就設計裝錶之工程員於設計裝錶
      時是否一定要到現場一節，即有明顯出入。惟衡諸證人乙
      ○○亦表示：「各分處在程序上原則上相符，辦理程序上
      有的要先附使用執照後才可以辦理設計，有的可以先行設
      計再補使用執照，但最後均要附合格文件及使用執照才可
      以接水。基於便民的想法，內部作業有時會先作業，待使
      用執照下來後，就可以直接供水，後來使用執照下來才可
      以設計供水。十年前的作法是這樣，現在我已經不清楚是
      如何」（九十四年四月二十五日原審審判筆錄，原審卷第
      一一六頁）、「…基於便民，使用執照還沒有下來，我們
      會先設計，但是最後所有的文件還是要合格，及準備齊全
      …」（九十六年五月三日本院審判筆錄）等語，可知有關
      辦理接水作業之程序上確實未有絕對之作法，單就是否一
      定先審證齊全後才可設計裝表一事，即無統一之規範可循
      ，既無其他事證相佐，尚不足認定被告未至現場履勘不知
      現場未施作高處水塔之情況下逕行設計裝表、計費等等，
      即屬絕無可能。況且依證人乙○○所證內容，亦僅主觀上
      認被告之作法有問題，至於此「有問題」之作法，究有如
      何違背法令之情事而與檢察官所指之本件犯行形成關聯，
      綜觀全案卷證，既乏積極舉證以明，自難就此遽為不利被
      告事實之認定。
  (六)綜上所述，實則被告僅係負責設計、計費之給水股工程員，
    至用戶提出給水申請至實際完成供水之間，尚有層層審核，
    徒憑被告一人塗改備註事項，即能隻手遮天，殊難想像。本
    件尚無從依檢察官所提出之各項證據，而達於通常一般之人
    均不致有所懷疑，而得確信其為真實之程度。此外，復查無
    其他積極、具體確切之證據足資認定被告涉有檢察官所指之
    對於主管之事務明知違背法令圖利之犯行，是此部分不能證
    明被告犯罪，惟與前述經本院判處罪刑之公務員登載不實公
    文書罪間，有方法結果之牽連犯關係，屬裁判上一罪，爰不
    另為無罪之諭知。
五、原審認不能證明被告犯罪，而諭知其無罪之判決，尚有未合
    ，檢察官上訴意旨認被告承辦第二段施工之設計、計費，未
    依「台北自來水事業處各營業分處依據本處用水設備設計、
    施工、檢驗作業規範」為檢驗，且紅喜山莊在未施作高處水
    塔，以及給水內線外管未經檢驗合格下，能順利接水，係因
    被告在自來水接水聲請單塗改意見所致，有涉犯貪污治罪條
    例第六條第一項第四款對於主管之事務明知違背法令圖利罪
    ，執此指摘原判決不當，雖無理由，惟原判決即有上述不當
    之處，自應撤銷改判。爰審酌被告尚無犯罪前科紀錄及其犯
    罪之動機、目的、手段、對社會所造成之影響、犯罪後否認
    之態度等一切情狀，量處有期徒刑一年二月，以示懲儆。
據上論斷，應依刑事訴訟法第三百六十九條第一項前段、第三百
六十四條、第二百九十九條第一項前段、刑法第二百十三條，判
決如主文。
本案經檢察官許睦坪到庭執行職務。
中　　華　　民　　國　　96　　年　　5 　　月　　24　　日
                  刑事第十三庭  審判長法　官 曾德水
                                      法  官 李錦樑
                                      法  官 林婷立
以上正本證明與原本無異。
如不服本判決，應於收受送達後十日內向本院提出上訴書狀，其
未敘述上訴之理由者並得於提起上訴後十日內向本院補提理由書
（均須按他造當事人之人數附繕本）。
                                      書記官 王增華
中　　華　　民　　國　　96　　年　　5 　　月　　29　　日
附錄：本案論罪科刑法條全文
中華民國刑法第二百一十三條
公務員明知為不實之事項，而登載於職務上所掌之公文書，足以
生損害於公眾或他人者，處一年以上七年以下有期徒刑。
